【裁判字號】    96,苗簡,709
【裁判日期】    970925
【裁判案由】    遷讓房屋
【裁判全文】
臺灣苗栗地方法院民事簡易判決         96年度苗簡字第709號
原      告  丙○○
            丁○○
共      同
訴訟代理人  江錫麒律師
複代  理人  甲○○
被      告  乙○○
            戊○○
上列當事人間請求遷讓房屋事件，本院於民國97年9 月4 日言詞
辯論終結，判決如下：
    主  文
被告應自坐落苗栗縣獅潭鄉○○段永興小段二五九之六一、二五
九之九地號土地上，門牌號碼苗栗縣獅潭鄉永興村三鄰永興一四
號如附圖所示B1、B2、B3部分、面積共一六五平方公尺之房屋遷
出，並將該房屋返還原告。
被告應自坐落苗栗縣獅潭鄉○○段永興小段二五九之六一、二五
九之一○、二五九之九地號土地上，門牌號碼苗栗縣獅潭鄉永興
村三鄰永興一四號如附圖所示C 部分、面積四九平方公尺之房屋
遷出，並將該房屋返還原告。
訴訟費用由被告負擔。
本判決得假執行。
    事實及理由
壹、程序部分：
    按訴之變更或追加，非經他造同意，不得為之，但擴張或減
    縮應受判決事項之聲明者，不在此限，民事訴訟法第255 條
    第1 項第3 款定有明文。原告原起訴之聲明為：「(一)被告應
    自門牌號碼苗栗縣獅潭鄉永興村3 鄰永興14號房屋遷出，並
    將該房屋返還與原告。(二)願供擔保請准宣告假執行。」後於
    民國97年5 月15日具狀變更聲明為：「(一)被告應自坐落苗栗
    縣獅潭鄉○○段永興小段259 之61、259 之9 地號土地上，
    門牌號碼苗栗縣獅潭鄉永興村3 鄰永興14號如附圖所示B1、
    B2、B3部分、面積共一六五平方公尺之房屋遷出，並將該房
    屋返還原告。(二)被告應自坐落苗栗縣獅潭鄉○○段永興小段
    25 9之61、259 之10、259 之9 地號土地上，門牌號碼苗栗
    縣獅潭鄉永興村3 鄰永興14號如附圖所示C 部分、面積四九
    平方公尺之房屋遷出，並將該房屋返還原告。(三)被告應自坐
    落苗栗縣獅潭鄉○○段永興小段259 之16、259 之10地號土
    地上，門牌號碼苗栗縣獅潭鄉永興村3 鄰永興14號如附圖所
    示D 曬穀場，面積一四四平方公尺之房屋遷出，並將該房屋
    返還原告。(四)願供擔保請准宣告假執行。」嗣原告於97年5
    月22日當庭刪除上開聲明之第3 項，訴之聲明變更為：「(一)
    被告應自坐落苗栗縣獅潭鄉○○段永興小段259 之61、2 59
    之9 地號土地上，門牌號碼苗栗縣獅潭鄉永興村3 鄰永興14
    號如附圖所示B1、B2、B3部分、面積共一六五平方公尺之房
    屋遷出，並將該房屋返還原告。(二)被告應自坐落苗栗縣獅潭
    鄉○○段永興小段259 之61、25 9之10、259 之9 地號土地
    上，門牌號碼苗栗縣獅潭鄉永興村3 鄰永興14號如附圖所示
    C 部分、面積四九平方公尺之房屋遷出，並將該房屋返還原
    告。(三)願供擔保請准宣告假執行。」經查上開變更核屬擴張
    、減縮應受判決事項之聲明，揆諸上揭規定，自應准許。
貳、實體部分：
一、原告主張：(一)坐落苗栗縣獅潭鄉○○段永興小段259 之8 、
    259 之10（後增加分割地號259 之61 、259之62）地號土地
    上，門牌號碼苗栗縣獅潭鄉永興村3 鄰永興14號如附圖所示
    B1、B2、B3及C 之房屋（下稱系爭房屋），為兩造之祖父葉
    阿建出資興建取得所有權，祖父葉阿建死後，由原告2 人繼
    承祖父葉阿建之全部財產，其餘繼承人包含被告乙○○在內
    均拋棄繼承。因原告與被告乙○○為親兄弟，原告基於兄弟
    情誼，於95年間同意被告乙○○借用居住於系爭房屋，被告
    戊○○為被告乙○○之配偶，未經原告同意，亦占用居住於
    系爭房屋內。詎被告乙○○、戊○○遷入系爭房屋後，性情
    大變，擅自剪斷屋內電線、將廚房上鎖、破壞屋內物品，影
    響原告等全家之生活。(二)系爭房屋為原告2 人繼承取得，其
    他繼承人及被告乙○○均拋棄繼承，有苗栗縣稅捐稽徵處核
    准函、財政部中區國稅局同意移轉證明書、繼承登記資料可
    資證明，是系爭房屋確為原告2 人所共有，應有部份各為2
    分之1 。被告乙○○雖抗辯其亦為葉阿建之法定繼承人，然
    被告乙○○於辦理葉阿建遺產繼承時，已拋棄繼承，是被告
    乙○○自非系爭房屋之繼承人。至被告乙○○提出土地承受
    約定書1 份，抗辯其就系爭房屋有使用權利，惟該土地承受
    約定書之內容，係約定葉阿建所有之多筆土地均由原告2 人
    繼承，倘日後被告乙○○及其他兄弟欲返鄉居住，原告應無
    條件提供土地供其使用，是該承受約定書僅針對土地，未提
    及系爭房屋，與本案無關。(三)系爭房屋為原告2 人所共有，
    被告破壞系爭房屋之行為，影響原告居家生活，原告迫於無
    奈，以96年5 月16日苗栗南苗郵局第97號存證信函通知被告
    乙○○，終止兩造就系爭房屋之使用借貸契約，定期催告被
    告乙○○舉家搬遷，被告乙○○仍置之不理，爰依照民法第
    767 條所有物返還請求權及使用借貸契約之法律關係提起本
    訴。並聲明：如主文第1 、2 項所示，願供擔保，請准宣告
    假執行。
二、被告則以：(一)被告乙○○部分：系爭房屋為兩造兄弟之祖產
    ，被告乙○○現在之戶籍地設於苗栗縣獅潭鄉永興村3 鄰永
    興14號，並在該處居住，亦曾出錢翻修系爭房屋。祖父葉阿
    建之全部財產之所以登記在原告2 人名下，係因兩造之祖母
    為避免嗣後變賣土地時移轉登記之麻煩，然當初有約定原告
    以外的其他兄弟仍可居住在系爭房屋。另由土地承受約定書
    之內容可知，原告僅係具名登記為系爭房屋之所有權人，系
    爭房屋實為葉阿建全部之繼承人所共有，並非原告出借被告
    使用。被告乙○○雖未就系爭房屋辦理繼承登記，惟當初並
    無拋棄繼承，亦未分得其他財產，原告所提有關拋棄繼承之
    文件，非被告乙○○親筆簽名，被告2 人有權利使用系爭房
    屋等語置辯。(二)被告戊○○部分：縱葉阿建全部遺產都是原
    告繼承取得，惟法律不外乎人情，被告乙○○至少是葉家的
    1 份子，其無功勞亦有苦勞，伊要求強制分割等語置辯。並
    均聲明：原告之訴駁回。
三、本件兩造不爭執之事項：（本院卷第34頁）
  (一)系爭房屋坐落苗栗縣獅潭鄉○○段永興小段259 之8 、259
    之10地號土地（後增加分割地號259 之61、259 之62），門
    牌號碼為苗栗縣獅潭鄉永興村3 鄰永興14號。
  (二)原告於96年2 月13日委請律師以苗栗南苗郵局第97號存證信
    函通知被告，終止兩造就系爭房屋之使用借貸契約。
  (三)被告2人現仍占有使用系爭房屋。
四、本件兩造爭執所在厥為：系爭房屋為原告2 人所有或為原告
    與其他兄弟（含被告乙○○）共有？被告2 人就系爭房屋有
    無合法占用權源？經查：
  (一)原告主張系爭房屋原由祖父葉阿建所興建，葉阿建死亡後其
    繼承人，除原告2 人外，其餘法定繼承人皆拋棄繼承，系爭
    建物由原告2 人繼承取得等情，經本院函請苗栗縣大湖地政
    事務所提供葉阿建繼承人辦理繼承之登記資料，該事務所於
    97年8 月20日函文檢附之資料中，葉阿建繼承系統表之繼承
    人，除原告2 人外，其餘包含被告乙○○之繼承人均表示拋
    棄繼承，有繼承系統表1 份、繼承拋棄書1 份、印鑑證明8
    份在卷可佐（見本院卷第206 至218 頁）。此外兩造之兄弟
    即證人庚○○證稱：我是原告與被告乙○○的親兄弟，排行
    老三，在祖父去世之前就有講葉阿建名下的財產將來要由原
    告丙○○、丁○○繼承，因為祖父母考量他們還小，辦理拋
    棄繼承有經過兄弟的同意，被告乙○○也有同意，卷內照片
    的住家與倉庫是祖父遺產，這些房子也由原告丙○○、丁○○繼承等語（本院卷第246 至249 頁）。另辦理葉阿建遺產
    繼承登記之代書即證人己○○證稱：葉阿建遺產繼承登記是
    由我辦理，葉阿建的遺產由原告2 人繼承，其他繼承人均拋
    棄繼承，葉阿建的遺產何人要拋棄繼承，都有經過繼承人同
    意，他們祖母也有講，這些印鑑證明外人不能請領等語（見
    本院卷第250 至251 頁）。足認葉阿建之遺產僅由原告2 人
    繼承，而其餘繼承人均拋棄繼承，原告主張系爭房屋僅原告
    2 人繼承取得，應屬可採。
  (二)被告等抗辯被告乙○○為葉阿建之繼承人，其亦為系爭房屋
    所有權人之一，系爭房屋僅具名登記於原告2 人名下1 節，
    雖提出土地承受約定書1 份為證（見本院卷第38至39頁），
    惟該約定書僅記載原告出售繼承之土地時，應提撥部分金額
    與兄弟分配，另約定日後有兄弟願回鄉居住者，原告應於承
    受2 筆旱地內，無償提供建築用地供兄弟使用，該約定書中
    並無關於系爭房屋應同意其他兄弟使用之約定，又如前所述
    ，被告乙○○已拋棄繼承葉阿建之遺產，是被告上開抗辯，
    並無證據證明，委無可取。再者，該約定書既記載日後兄弟
    願回鄉居住者，原告應提供土地以供兄弟建築使用，亦足證
    系爭房屋僅由原告2 人繼承，而其他兄弟均未共同繼承，否
    則何以需再約定若兄弟願回鄉居住者，應提供建築用地供兄
    弟使用。至被告乙○○辯稱辦理葉阿建遺產繼承時，有約定
    其他兄弟仍可居住於系爭房屋內，然被告就此並未舉證證明
    ，自不足採。
  (三)按借貸未定期限，亦不能依借貸之目的而定其期限者，貸與
    人得隨時請求返還借用物，民法第470 條第2 項定有明文。
    故一經貸與人向借用人為請求返還借用物之意思表示，使用
    借貸關係即告消滅。原告主張同意被告乙○○無償借用系爭
    房屋，被告戊○○未經原告同意搬入系爭房屋，後因被告2
    人擅自剪斷電線，乃寄發存證信函向被告乙○○表示終止借
    用契約，被告乙○○已於96年5 月16日收受該存證信函，此
    有存證信函及掛號郵件收件回執各1 份在卷可佐（見本院卷
    第9 至12頁），被告就此復不爭執（見本院卷第34頁）。被
    告2 人均占有使用系爭房屋，為被告2 人所不爭執（見本院
    卷第34頁），又基於男女平等原則，夫妻住居所之選定及其
    他婚姻生活權利義務關係均屬平等之理念，除有特別情事外
    ，本院認被告2 人就系爭房屋係共同占有人。而被告乙○○
    自承使用的範圍有包括如附圖B1、B2、B3、C 所示之房間、
    客廳、廚房及倉庫等（見本院卷第252 頁），並經本院至現
    場勘驗無誤，有勘驗筆錄1份 、照片10張在卷可佐（見本院
    卷第69頁至74頁）。被告2 人對於系爭房屋均有事實上之管
    領，而被告2 人占有使用系爭房屋，即欠缺合法權源，自屬
    無權占有。從而，原告依據民法第767 條規定，起訴請求被
    告2 人遷讓交還系爭房屋，即為有理由，應予准許。
五、本件係關於財產權之訴訟，其標的價額在50萬元以下之簡易
    訴訟程序，本院為被告敗訴之判決，應依民事訴訟法第389
    條第1 項第3 款規定，依職權宣告假執行，此部分原告雖陳
    明願供擔保聲請宣告假執行，然其聲請僅係促使法院為職權
    之發動，爰不另為假執行准駁之諭知。
六、本件事證已臻明確，兩造其餘攻擊防禦方法，均核與本件判
    決之結果無影響，爰不一一論述，併此敘明。
七、據上論結，本件原告之訴為有理由，依民事訴訟法第436 條
    第2 項、第78條、第85條第1 項、第389 條第1 項第3 款，
    判決如主文。
中    華    民    國    97    年    9     月    25    日
                  苗栗簡易庭法  官  吳國聖
以上正本係照原本作成。
如對本判決上訴，須於判決送達後20日內向本院提出上訴狀。
                            書記官  葉俊宏
中    華    民    國    97    年    9     月    25    日


司法院資訊處製作；財團法人民間司法改革基金會備份。
